臺灣嘉義地方法院民事判決　九十年度訴字第六四九號
　　原　　　告　嘉義縣梅山鄉公所
　　法定代理人　丁○○
　　法定代理人　丙○○
　　被　　　告　甲○○
　　　　　　　　乙○○
右當事人間請求拆屋還地事件，本院判決如左：
    主      文
被告乙○○應自嘉義縣梅山鄉○○段地號一、二號，分別如附圖所示編號B部分面積
零點零一五一公頃、零點零零五二公頃之土地上門牌號碼為嘉義縣梅山鄉○○村○○
路二八七號之建物遷出。
被告甲○○應將坐落嘉義縣梅山鄉○○段地號一號土地上，如附圖所示B部分面積零
點零一五一公頃之鐵骨鐵皮造地上物拆除，並將上開土地返還原告財政部國有財產局
台灣南區辦事處嘉義分處。並應將坐落嘉義縣梅山鄉○○段地號二號土地上，如附圖
所示B部分面積零點零零五二公頃之鐵骨鐵皮造地上物拆除，並將上開土地返還原告
嘉義縣梅山鄉公所。
前二項之履行期均為月。
被告甲○○應分別給付原告財政部國有財產局台灣南區辦事處嘉義分處壹拾萬捌仟
陸佰貳拾肆元、原告梅山鄉公所肆萬零肆佰陸拾貳元，及均自九十年八月十五日起至
清償日止按年息百分之五計算之利息。
訴訟費用由被告甲○○負擔十分之九，被告乙○○負擔十分之一。
本判決第一項於原告財政部國有財產局台灣南區辦事處嘉義分處、原告嘉義縣梅山鄉
公所分別以新臺幣拾捌萬伍仟元、新台幣壹拾萬仟元，為被告乙○○供擔保後
，得假執執行。
本判決第二項於原告財政部國有財產局台灣南區辦事處嘉義分處、原告嘉義縣梅山鄉
公所分別以新臺幣拾捌萬伍仟元、新台幣壹拾萬仟元，為被告甲○○供擔保後
，得假執執行。
本判決第四項於原告財政部國有財產局台灣南區辦事處嘉義分處、原告嘉義縣梅山鄉
公所分別以新台幣肆萬陸仟元、新台幣壹萬肆仟元為被告甲○○供擔保後，得假執行。
    事　　  實
甲、原告方面：
一、聲明：
（一）被告乙○○應自嘉義縣梅山鄉○○段一、二地號土地，如附圖所示編號B部分
      面積零點零二零三公頃之土地及其上建物即門牌號碼為嘉義縣梅山鄉○○村○
      ○路二八七號遷出。
（二）被告甲○○應將坐落嘉義縣梅山鄉○○段地號一號土地，如附圖所示B部分面
      積零點零一五一公頃之地上物拆除，並將土地返還原告財政部國有財產局台灣
      南區辦事處嘉義分處。並將同段地號二號土地，如附圖所示面積B部分面積零
      點零零五二公頃之地上物拆除，並將土地返還原告梅山鄉公所。
（三）被告甲○○應分別給付原告梅山鄉公所四萬零四百六十二元、原告財政部國有
      財產局台灣南區辦事處嘉義分處十三萬八千六百二十四元，及各自起訴狀繕本
      送達之翌日起至清償日止按年息百分之五計算之利息。
（四）願供擔保請准宣告假執行。
二、陳述：
（一）按所有權人對於無權占有者，得請求返還之，民法第七百六十七條定有明文。
      又「國有財產撥給各地國家機關使用者，名義上雖仍為國有，實際上即為使用
      機關行使所有人之權利，故本院對於是類財產，向准由管理機關起訴，代表國
      家機關主張所有權人之權利、、、。」（最高法院五十一年台上字第二六八０
      號判例參照）緣坐落嘉義縣梅山鄉○○段地號一號土地係屬國有，由原告財政
      部國有財產局台灣南區辦事處嘉義分處所管理，同段地號二號土地為梅山鄉所
      有，由原告梅山鄉公所管理，則原告本於上開法條之規定，主張所有權人之權
      利。
（二）被告甲○○無任何法律上之權源在上開土地上建有地上物顯係無權占有，並將
      該地上物出租與被告乙○○經營「實在農藥連鎖超市」，原告等自得本於所有
      物妨害排除請求權、所有物返還請求權，請求被告乙○○應自系爭土地及其上
      建物即門牌號碼嘉義縣梅山鄉○○村○○路二八七號內遷出，被告甲○○應將
      上開土地上之建物拆除，並將系爭土地分別返還原告等。又因系爭土地依梅山
      都市計劃為綠地即公共設施用地，原告並無法同意由被告甲○○承租系爭土地
      使用。
（三）按無法律上之原因而受利益，致他人受損害者，應返還其利益，民法第一百七
      十九條定有明文。查無權占有他人土地，可能獲得相當於租金之利益，為社會
      通常之觀念。被告甲○○無權占有系爭國有土地，為此請求被告甲○○返還自
      八十五年五月一日起至九十年四月三十日止，五年間按申報地價年息百分之五
      計算之相當租金損害之不當得利，即被告甲○○分別給付原告梅山鄉公所五萬
      二千九百一十二元，給付原告財政部國有財產局台灣南區辦事處嘉義分處五萬
      五千零八十元，及各自起訴狀繕本送達翌日起至清償日止，按年息百分之五計
      算之利息。
（四）對被告抗辯所為之陳述：被告甲○○於本院九十年十二月二十六日言詞辯論期
      日前，從未主張系爭建物為其母親所出資興建，被告甲○○應就其主張之事實
      負舉證責任，又被告甲○○已將上開建物出租於被告乙○○管理使用，且並非
      與被告乙○○合資經營農藥行，被告甲○○事實上並未居住於上開建物樓上，
      而係另居於梅山公園正對面之「梅花莊特產總匯」二樓，被告甲○○之上開主
      張，顯係意圖延滯訴訟
三、證據：提出地籍圖一份、土地登記謄本二份、地價謄本四紙、被告二人之戶籍謄
    本、梅山鄉都市計劃土地使用分區證明書、現場照片三紙等為證，並聲請勘測現
    場。
乙、被告甲○○方面：
一、聲明：原告之訴及假執行之聲請均駁回。
二、陳述：因被告甲○○（後又改稱為其妻）有另二筆土地（一零四零及一零四零之
    一地號）與系爭土相鄰，為了使用方便，才在系爭土地上加蓋房屋，系爭土地已
    占有使用三十幾年，並不否認是無權使用，但希望能與原告協商承租或洽購系爭
    土地。又坐落於系爭土地上之建物，是由被告甲○○之母親出資興建，實在農藥
    連鎖超市則是被告二人共同經營，被告甲○○及其家人目前仍居住於系爭建物之
    二樓。
丙、被告乙○○方面：
一、聲明：原告之訴及假執行之聲請均駁回。
二、陳述：被告乙○○使用之系爭房屋是向被告甲○○承租的，對於必須遷出系爭房
    屋並無意見。
丁、本院依職權向嘉義縣稅捐稽徵處函查「嘉義縣梅山鄉○○村○○路二八七號」之
    房屋稅籍資料，並請嘉義縣竹崎地政事務所繪製複丈成果圖。
    理　　由
一、本件原告起訴主張：坐落嘉義縣梅山鄉○○段地號一號土地係屬國有，由原告財
    政部國有財產局台灣南區辦事處嘉義分處所管理，同段地號二號土地為嘉義縣梅
    山鄉所有，由原告梅山鄉公所管理，被告甲○○無任何法律上之權源，竟占用該
    土地如附圖所示梅南段地號一號土地內B部分面積零點零一五一公頃、同段地號
    二號土地內B部分面積零點零零五二公頃建有鐵骨造鐵皮住房，顯係無權占有，
    並將該地上物一部份出租予被告乙○○經營「實在農藥連鎖超市」，原告等自得
    本於所有物妨害排除請求權、所有物返還請求權，請求被告乙○○應自系爭土地
    及其上建物即門牌號碼嘉義縣梅山鄉○○村○○路二八七號內遷出，被告甲○○
    應將上開土地上之建物拆除，並將系爭土地分別返還原告等語。被告甲○○等則
    以：系爭土地上建物為其母親所出資興建，又實在農藥連鎖超市是和被告乙○○
    合資經營，目前被告甲○○家人仍住在系爭建物之二樓，其已占用系爭土地三十
    餘年，希望可以承租或申購系爭土地等語。被告乙○○則以，系爭建物確實是向
    被告甲○○所承租，現在並無其他處所可供經營農藥行，希望能夠繼續使用等語
    ，資為抗辯。
二、「按國有財產撥給各地國家機關使用者，名義上雖仍為國有，實際上即為使用機
    關行使所有人之權利，故本院對於是類財產，向准由管領機關起訴，代國家主張
    所有權人之權利」，此有最高法院五十一年台上字第二六八０號判例可資參照。
    系爭梅南段地號一、二號土地雖然分別登記為中華民國及嘉義縣梅山鄉所有，但
    財政部國有財產局及原告梅山鄉公所分別登記為其管理機關，此有土地登記謄本
    一份在卷足稽。又原告財政部國有財產局台灣南區辦事處嘉義分處為財政部國有
    財產局設於各地之分支機構，並依國有財產局組織條例規定設立，就系爭土地之
    直接管理乃係其法令上所掌理事項，原告財政部國有財產局台灣南區辦事處嘉義
    分處就本件訴訟自有當事人能力且係適格當事人。則依上說明，身為系爭土地管
    理機關之原告二人，自得行使物上請求權訴請被告乙○○遷出系爭土地上建物，
    並請求被告甲○○拆屋還地，合先敘明。
三、原告主張系爭土地分別由原告管有，被告甲○○於系爭土地上如附圖所示Ｂ部分
    面積共二百零三公尺（梅南段地號一號土地內面積零點零一五一公頃加同段地號
    二號土地內面積零點零零五二公頃）建有鐵骨鐵皮造住房並出租予被告乙○○之
    事實，業據提出土地登記謄本二份、地籍圖各一份等為證，並經本院到場履勘屬
    實，製有勘驗筆錄在卷可查，復經囑託轄區嘉義縣竹崎地政事務所到場鑑測，繪
    製現況複丈成果圖如附圖所示，又被告乙○○對占有使用系爭土地上建物之事實
    並不爭執，另被告甲○○雖辯稱系爭土地上之建物為其母親所出資興建云云，惟
    被告甲○○於本院九十年九月十三日準備程序及同年十月二十三日本院勘驗現場
    時均對原告主張系爭土地上建物為其興建之事實不爭執，甚且表示因其所有（後
    又改稱為其妻所有）之土地與系爭土地相鄰，所以為方便使用，才在系爭土地上
    加蓋，且當時系爭土地為水溝，被告甲○○已使用三十餘年等語，竟遲至本院同
    年十二月二十六日言詞辯論時始辯稱房屋為其母親所興建云云，實與常情有違，
    況被告甲○○無法提出任何證據證明系爭土地上之建物為其母親所有，又本院依
    職權向嘉義縣稅捐稽徵處函查「嘉義縣梅山鄉○○村○○路二八七號」之房屋稅
    籍資料，該處以九十年八月二十八日嘉縣稅分二字第九零零零八九三五號函覆稱
    ：查無該門牌稅籍資料等語，亦無從查知系爭建物稅籍登記為何人所有，另被告
    乙○○亦曾表示是向被告甲○○承租系爭房屋等語，則若被告甲○○若非系爭房
    屋之所有人依常情亦不可能出租房屋予被告乙○○，是堪認原告等主張系爭土地
    上建物為被告甲○○所有，目前為被告乙○○占用等情為真實。
四、復按所有人對於無權占有或侵奪其所有物者，得請求返還之，對於妨害其所有權
    者得請求除去之，有妨害其所有權之虞者，得請求防止之，民法第七百六十七條
    定有明文。本件被告甲○○於系爭土地上興建房屋，無權占有系爭土地，已如前
    述，則被告乙○○向被告甲○○租用系爭建物亦無使用系爭土地之正當權源。綜
    上所述，原告本於管理人地位，行使所有人之權能，請求被告乙○○應自上開建
    物、被告甲○○應拆除系爭土地上建物並交還土地，參酌前揭法條規定，即無不
    合，應予准許。又查遷讓拆屋，非立時可就，斟酌被告二人已無權占用多年，理
    應盡速搬遷及搬遷屋內物品、拆除房屋所需之時間等實際情況，爰定履行期間均
    為三個月。
五、末按無權占有他人土地，可能獲得相當於租金之利益，為社會通常之觀念，最高
    法院六十一年台上字第一六九五號判例參照。本件被告甲○○占有如附圖所示嘉
    義縣梅山鄉○○段地號一號土地內B部分面積零點零一五一公頃、同段地號二號
    土地內B部分面積零點零零五二公頃之系爭土地，已如前述，則其即受有相當租
    金之不當利益，堪以認定。而建築基地之租金以土地申報總價額年息百分之十為
    限，土地法第九十七條定有明文。系爭土地係公有土地，依平均地權條例第十六
    條、施行細則第二十一條規定，係以公告地價為申報地價。查系爭梅南段地號一
    號土地於八十三年七月、八十六年七月及八十九年七月之申報地價分別為每平方
    公尺五千一百元、三千二百元、三千三百七十五元；同段地號二號土地於八十三
    年七月、八十六年七月及八十九年七月之申報地價則分別為每平方二千七百元、
    三千二百元及三千三百七十五元，此有原告所提出之地價謄本四份及土地登記簿
    謄本在卷可按，本院審酌系爭土地位處梅山鄉公園附近，屬梅山鄉○○○地段，
    其經濟價值尚佳等情狀，認原告主張以該地申報總價額年息百分之五計算系爭土
    地之租金尚為適當。依此計算標準，原告請求自八十五年五月一日起至九十年四
    月三十日止，五年間按申報地價年息百分之五計算之相當於租金之不當得利，自
    無不合，其計算方式詳如計算表一、二所示。
六、從而，原告二人本於民法第七百六十七條所有物返還請求權及侵害排除請求權，
    訴請被告乙○○應自上開土地、建物遷出，及被告甲○○應拆除系爭土地上如附
    圖所示Ｂ部分之鐵骨鐵皮造房屋並將土地分別返還原告二人，暨依不當得利之法
    律關係，請求被告甲○○給付原告財政部國有財產局台灣南區辦事處嘉義分處十
    三萬八千六百二十四元、原告梅山鄉公所四萬零四百六十二元，及自起訴狀繕本
    送達翌日起至清償日止按年息百分之五計算之利息，為有理由，應予准許。
七、又系爭土地上建物為被告甲○○所有，被告乙○○僅係占有使用，故被告乙○○
    僅負遷出系爭建物之義務，而被告甲○○則應於拆除地上建物後，將土地返還原
    告，是被告二人對於本件訴訟之利害關係顯有差異，依民事訴訟法第八十五條第
    一項但書之規定，本院酌量被告二人對於本件訴訟之利害關係，命被告甲○○負
    擔本件訴訟費用十分之九，被告乙○○負擔本件訴訟費用十分之一，並此敘明。
八、原告二人陳明願供擔保以代釋明聲請宣告假執行，核無不合，爰酌定相當擔保金
    額，准予宣告假執行。
據上論結，本件原告之訴為有理由，依民事訴訟法第七十八條、第八十五條第一項但
書、第三百九十條第二項，判決如主文。
中　　　華　　　民　　　國　　九十一　　年　　　五　　　月　　 十六　　 日
~B臺灣嘉義地方法院民事第一庭
~B    審判長法官　曾文欣
~B    法　　　官  朱美璘
~B　　法　　　官　洪嘉蘭
右為正本係照原本作成
如對本判決上訴須於判決送達後廿日內向本院提出上訴狀
中　　　華　　　民　　　國　　九十一　　年　　　五　　　月　　 十七　　 日
~B　　書　記　官　鄭翔元
~F0
~T40
計算表一：嘉義縣梅山鄉○○段一號土地相當於租金之不當得利金額計算表
┌─────┬─────┬────────────────┬────┬───┬────┐
│ 期    間 │ 公告地價 │ 計算式（按月計算）             │月繳金額│月  數│總   額 │
├─────┼─────┼────────────────┼────┼───┼────┤
│85.5.1-86.│5100元    │151（平方公尺）*5100*5%/12      │3209元  │ 14   │44926元 │
│6.30      │          │                                │        │      │        │
├─────┼─────┼────────────────┼────┼───┼────┤
│86.7.1-89.│3200元    │151*3200*5%/12                  │2013元  │ 36   │72468元 │
│6.30      │          │                                │        │      │        │
├─────┼─────┼────────────────┼────┼───┼────┤
│89.7.1-90.│3375元    │151*3375*5%/12                  │2123元  │ 10   │21230元 │
│4.30      │          │                                │        │      │        │
├─────┼─────┴────────────────┴────┴───┴────┤
│ 合    計 │                                             十三萬八千六百二十四元     │
├─────┴────────────────────────────────────┤
~F0
~T40
計算表二：嘉義縣梅山鄉○○段二號土地相當於租金之不當得利金額計算表
┌─────┬─────┬────────────────┬────┬───┬────┐
│ 期    間 │ 公告地價 │ 計算式（按月計算）             │月繳金額│月  數│總   額 │
├─────┼─────┼────────────────┼────┼───┼────┤
│85.5.1-86.│2700元    │52（平方公尺）*2700*5%/12       │585元   │ 14   │8190元  │
│6.30      │          │                                │        │      │        │
├─────┼─────┼────────────────┼────┼───┼────┤
│86.7.1-89.│3200元    │52*3200*5%/12                   │693.33元│ 36   │24959.8 │
│6.30      │          │                                │        │      │元      │
├─────┼─────┼────────────────┼────┼───┼────┤
│89.7.1-90.│3375元    │52*3375*5%/12                   │731.25元│ 10   │7312.5元│
│4.30      │          │                                │        │      │        │
├─────┼─────┴────────────────┴────┴───┴────┤
│ 合    計 │                                            四萬零四百六十二元          │
├─────┴────────────────────────────────────┤
